【裁判字號】    96,易緝,152
【裁判日期】    980205
【裁判案由】    詐欺
【裁判全文】
臺灣板橋地方法院刑事判決             96年度易緝字第152號
公  訴  人  臺灣板橋地方法院檢察署檢察官
被      告  戊○○
選任辯護人  張致祥律師
上列被告因詐欺案件，經檢察官提起公訴（87年度偵字第14179
號）暨移送併案審理（臺灣臺南地方法院檢察署96年度偵緝字第
1712號、臺灣臺北地方法院檢察署96年度偵緝字第2367號、臺灣
彰化地方法院檢察署87年度偵字第4122號），本院判決如下：
    主    文
戊○○幫助連續意圖為自己不法之所有，以詐術使人將本人之物
交付，處有期徒刑拾月，減為有期徒刑伍月，如易科罰金，以銀
元參佰元即新臺幣玖佰元折算壹日。
    事    實
一、戊○○於民國86年間因積欠真實姓名年籍不詳、經營地下錢
    莊、綽號「小海」之成年男子新臺幣（下同）12萬元債務無
    力清償，乃應「小海」之要求，於86年12月間以個人名義分
    別向華南商業銀行復興分行及華僑銀行民生分行申請開立支
    票存款帳戶（帳號分別為000000000000號及00000000000000
    號）。其雖預見如將前揭空白支票本及開戶印章交予「小海
    」使用，可能遭「小海」及所屬犯罪集團供作實行詐欺犯罪
    之工具，竟基於縱然發生亦不違背其本意之幫助詐欺不確定
    故意，接續於領得前揭2 銀行所發給之空白支票本後，即在
    各該銀行門口將所領空白支票本連同開戶印章交予「小海」
    任其使用以供抵債。嗣「小海」與所屬詐欺犯罪集團真實姓
    名年籍不詳自稱「沈正榮」、「朱阿標」、「張志榮」、「
    吳皇輝」等成年男性成員，即基於意圖為自己不法所有之詐
    欺概括犯意聯絡，先後分別為下列行為：
    (一)自稱「沈正榮」之人並無付款之真意，竟於87年3 月間某
      日向潘進丁佯稱：欲訂購水龍頭1 批云云，致潘進丁陷於
      錯誤，當場交付等值之水龍頭1 批予「沈正榮」，「沈正
      榮」則交付前揭由華僑銀行民生分行付款、發票人為戊○○、背書人為「盛江企業社朱阿標」、發票日為87年4 月
      26日、面額為41,000元之支票供作貨款給付。嗣經潘進丁
      提示該張支票請求兌現，惟因「發票人簽章不符」而遭退
      票，潘進丁乃即前往設於彰化縣田尾鄉○○路○ 段118 號
      之「盛江企業社」查看，然該處亦已人去樓空，始知受騙
      。
    (二)自稱「張志榮」之人並無付款之真意，竟於87年5 月15日
      在臺北縣新莊市○○路670 巷14弄7 號，向己○○佯稱：
      欲購買IBM APITVA-E電腦、LEMEL PC電腦、組裝中古電腦
      各1 台云云，致己○○陷於錯誤，依約於翌(十六)日在同址交
      付上開電腦予「張志榮」，「張志榮」則當場交付前揭由
      華南商業銀行復興分行付款、發票人為「永風貿易有限公
      司戊○○」、發票日為87年6 月5 日、面額為105,000 元
      之支票供作貨款給付。嗣經己○○提示該張支票請求兌現
      ，惟因「存款不足與印鑑不符」而遭退票，始知受騙。
    (三)自稱「吳皇輝」之人並無付款之真意，竟於87年6 月12日
      打電話給甲○○佯稱：欲以125,000 元之價格替永風貿易
      有限公司購買3 台電腦云云，致甲○○陷於錯誤，依約於
      同日以超峰快遞寄送3 台電腦至超峰快遞桃園站，其後「
      吳皇輝」於領得該3 台電腦後，即於同年月15日以超峰快
      遞郵寄前揭由華南商業銀行復興分行付款、發票人為「永
      風貿易有限公司戊○○」、發票日為87年6 月16日、面額
      為125,000 元之支票供作貨款給付。嗣經甲○○提示該張
      支票請求兌現，惟因「存款不足與印鑑不符」而遭退票，
      始知受騙。
二、案經己○○訴請臺灣板橋地方法院檢察署檢察官偵查起訴，
    暨潘進丁、甲○○分別訴請臺灣彰化地方法院檢察署、臺灣
    臺南地方法院檢察署檢察官偵查後移送本院併案審理。
    理    由
壹、程序部分：
一、按被告以外之人於審判外之言詞或書面陳述，除法律有規定
    者外，不得作為證據，刑事訴訟法第159 條第1 項固定有明
    文。惟被告以外之人於偵查中向檢察官所為之陳述，除顯有
    不可信之情況者外，得為證據。另被告以外之人於審判外之
    陳述，雖不符同法第159 條之1 至之4 規定，而經當事人於
    審判程序同意作為證據，法院審酌該言詞陳述或書面陳述作
    成時之情況，認為適當者，亦得為證據。又當事人、代理人
    或辯護人於法院調查證據時，知有第159 條第1 項不得為證
    據之情形，而未於言詞辯論終結前聲明異議者，視為有前項
    之同意，同法第159 條之1第2項及第159 條之5 規定甚明。
    依其立法理由，可知傳聞法則之重要理論依據，在於傳聞證
    據如未經當事人之反對詰問予以核實，即應予以排斥。惟若
    當事人已放棄對原供述人之反對詰問權，於審判程序表明同
    意該等傳聞證據可作為證據，基於證據資料愈豐富，愈有助
    於真實發見之理念，法院自可承認該傳聞證據之證據能力。
    至當事人、代理人或辯護人於調查證據時，知有刑事訴訟法
    第159 條第1 項不得為證據之情形，卻表示「對於證據調查
    無異議」、「沒有意見」等意思，而未於言詞辯論終結前聲
    明異議者，為求與上開同意制度理論一貫，且強化言詞辯論
    主義，確保訴訟當事人到庭實行攻擊防禦，使訴訟程序進行
    順暢，應視為已有將該等傳聞證據採為證據之同意為規定。
    從而，於當事人對審判外之陳述已放棄其反對詰問權，或依
    法律規定而擬制具有同一效果之情形，相關之證人於審判外
    之陳述，即具有證據能力。當事人、代理人或辯護人，僅得
    以反對詰問以外之方式爭辯其證明力，不得再就證據能力有
    無一節為爭執。且證據能力之有無，並非對陳述內容之證明
    力如何加以論斷，二者層次有別，不容混淆（最高法院95年
    臺上字第2666號、96年臺上字第1568號判決意旨參照）。
二、本案告訴人己○○、甲○○於偵訊時所為陳述，及告訴人潘
    進丁於告訴狀所載內容，固均屬被告以外之人於審判外所為
    言詞或書面陳述，惟被告及辯護人於本院97年6 月30日準備
    程序期日已對此證據方法之證據能力表示「沒有意見」（本
    院卷(一)第126 頁），嗣於本院98年1 月15日言詞辯論期日亦
    表示「沒有意見」（本院卷(二)第54頁），迄至該日言詞辯論
    終結為止復無任何異議，且其中告訴人己○○、甲○○於偵
    訊所為指訴，乃偵查中向檢察官所為陳述，復無證據證明有
    顯不可信之特殊情況，本院審酌上開告訴人於偵訊時所為言
    詞及書面陳述係在自由意志下陳述，作為被告犯罪證據，應
    屬適當，依同法第159 條之1 第2 項、第159 條之5 第2 項
    規定，應有證據能力。至於以下為本院所引用之其他非供述
    證據，因無傳聞法則之適用，復經本院依法提示調查之，當
    均有證據能力，附此說明。
貳、有罪部分：
一、訊據被告雖矢口否認有何詐欺犯行，並略辯稱：伊不認識「
    沈正榮」、「朱阿標」、「張志榮」、「吳皇輝」，也沒有
    設立「永風貿易有限公司」，更沒有參與行騙潘進丁、己○○、甲○○之犯罪行為。伊於86年間因欠「小海」12萬元無
    力清償，乃遭「小海」逼迫到銀行開戶申請空白支票本，有
    的銀行有申請到，有的則沒有，伊領得華南商業銀行復興分
    行及華僑銀行民生分行之空白支票本後，該支票本連同開戶
    印章即在銀行門口被「小海」拿走，之後就被他們拿去使用
    云云，辯護人則為被告略辯稱：(一)被告乃受「小海」脅迫才
    向華南商業銀行復興分行開戶申請支票，其行為欠缺自由意
    志，應無行為責任；(二)被告領得前揭支票本後即將之交予「
    小海」，無法控制該支票之使用情形，且告訴人己○○、吳
    皇輝所收支票均因印鑑不符而遭退票，足證該3 張支票並非
    被告所簽發，該詐騙集團以此方法規避因「存款不足」遭到
    退票，顯欲藉此避免遭到拒往，以延長支票之使用期間，被
    告有參與任何詐騙行為，與該詐騙集團亦無犯意聯絡；(三)被
    告並未向華僑銀行民生分行開戶申請支票本，告訴人潘進丁
    所收支票之付款人為華僑銀行民生分行，顯係有人冒用被告
    印章蓋用其上；(四)永風貿易有限公司乃「倪煦」申請設立，
    並於79年即已解散，與被告無涉，故告訴人己○○、甲○○
    所收支票之發票人欄蓋有「永風貿易有限公司」「戊○○」
    印文，就是明顯的偽造；(五)告訴人甲○○係於將電腦寄給吳
    皇輝時即遭受騙，與事後支票收受與否無關，故縱開支票上
    蓋有被告名義之印文，亦與詐欺無關云云，然查：
    (一)告訴人潘進丁、己○○及甲○○分別於前揭時間遭自稱「
      沈正榮」、「張志榮」、「吳皇輝」之人詐騙而交付水龍
      頭、電腦等物，業據告訴人潘進丁、己○○及甲○○指訴
      甚詳，並有超峰快遞送貨單2 張（南檢87年度偵字第8090
      號卷第4 頁）及張志榮名片1 張（乙○87年度偵字第1417
      9 號卷第41頁）附卷可稽，且為被告所不否認，均堪信為
      真實。
    (二)被告於86年12月間以個人名義分別向華南商業銀行復興分
      行及華僑銀行民生分行申請開立支票存款帳戶（帳號分別
      為000000000000號及00000000000000號）乙節，有華南商
      業銀行復興分行97年5 月7 日函及所附開戶申請書、支票
      存款往來約定書、委託擔當付款約定書（本院卷(一)第105
      至109 頁）及華僑銀行民生分行87年6 月16日函及所附退
      票理由單、拒絕往來週報表（彰檢87年度偵字第4122號卷
      第19至21頁）附卷可查，且被告於本院97年10月20日準備
      程序期日亦坦承有向該2 銀行開戶申請支票一事（本院卷
      (二)第19頁），故辯護人於審理時堅稱：被告並未向華僑銀
      行民生分行開戶申請支票本云云，容有誤會。
    (三)被告雖辯稱：伊於86年間因欠「小海」12萬元（按其於87
      年7 月23日偵訊時稱欠「小海」12萬元，惟於本院97年3
      月10日準備程序期日則稱欠「小海」8 萬元，本院審酌前
      者乃被告於案發後在檢察官前所為較不利於己之陳述，而
      後者距離本案開戶申請支票已逾10年，恐有記憶模糊之虞
      ，應以前者較可採信）無力清償，乃遭「小海」逼迫到銀
      行開戶申請空白支票本，伊領得華南商業銀行復興分行及
      華僑銀行民生分行之空白支票本後，該支票本連同開戶印
      章即在銀行門口被「小海」拿走，之後就被他們拿去使用
      云云，然並未說明係如何遭到脅迫，參以申請開設支票存
      款帳戶須由本人前往銀行辦理，而銀行乃公共場所，常設
      駐衛警確保場所安全，倘被告確遭脅迫前往開戶申請支票
      ，應可立即呼喊求救以求脫身，難認其毫無任何行為意識
      ，況查被告既稱積欠「小海」12萬元債務無力清償，乃在
      「小海」要求下前往銀行開戶申請支票，並任由「小海」
      取走支票以供抵債，足見其亦因此作為而獲得債務全部或
      一部之免除或清償，尚非毫無得利，故辯稱人辯稱：被告
      乃受「小海」脅迫才向華南商業銀行復興分行開戶申請支
      票，其行為欠缺自由意志，應無行為責任云云，因無任何
      證據可供證明，自難遽予採信。
    (四)按刑法上之幫助犯，係對於犯罪與正犯有共同之認識，而
      以幫助之意思，對於正犯資以助力，而未參與實施犯罪之
      行為者而言（最高法院75年度台上字第1509號、88年度台
      上字第1270號判決亦同此意旨）。是以，如未參與實施犯
      罪構成要件之行為，且係出於幫助之意思提供助力，即屬
      幫助犯，而非共同正犯。查被告雖有將上開帳戶之支存帳
      戶印章及空白支票交付「小海」使用，然並無積極證據足
      認被告確有參與前揭詐欺罪構成要件行為或取得詐欺犯罪
      所得財物等情，且該2 空白支票本及開戶印章於遭「小海
      」取走後，即已脫離被告實力支配範圍，復無證據證明被
      告對於「小海」及所屬犯罪集團其後必將用作詐欺取財犯
      罪使用乙節有所認知，而難逕論其與「小海」及所屬犯罪
      集團有何共犯詐欺取財犯行之犯意聯絡，故起訴書及併案
      意旨書認定被告與「沈正榮」、「朱阿標」、「張志榮」
      及「吳皇輝」有共犯詐欺犯行之犯意聯絡，尚屬無法證明
      。其次，本案雖無證據證明被告屬詐欺取財之共同正犯，
      惟按金融支票存款帳戶，事關存戶個人財產權益之保障，
      其與存戶存摺、印鑑、支票簿相結合，專屬性、私密性更
      形提高，除非本人或與本人具密切之關係者，難認有何理
      由可自由使用私人之存摺、印鑑及其空白支票簿，而一般
      人亦均有應妥善保管上開物件，防止被他人冒用之認知，
      顯見「小海」及所屬犯罪集團將該支票用來供自己或他人
      作為詐欺取財以及不法用途，應為被告所容忍及允許，而
      不違背其本意，且近來詐欺犯罪集團犯案猖獗，利用人頭
      帳戶為犯罪工具，若任意提供自己帳戶相關物件予不明人
      士使用，將有遭他人作為詐欺犯罪之不法用途，此情當為
      具有社會生活經驗之成年人所得認識，而被告於行為當時
      已53歲，自稱當時職業為計程車司機（本院卷(一)第72頁）
      ，社會閱歷應屬豐厚，對於前述關於金融支票存款帳戶印
      章及支票之保管及使用情形，當有相當之認識，竟仍任由
      「小海」取走支票本及開戶印章以供抵債，顯有幫助「小
      海」及所屬犯罪集團詐取他人財物之不確定故意至明。
    (五)辯護人雖另辯稱：告訴人甲○○係於將電腦寄給吳皇輝時
      即遭受騙，與事後支票收受與否無關，故縱開支票上蓋有
      被告名義之印文，亦與詐欺無關云云，然依前引超峰快遞
      送貨單（南檢87年度偵字第8090號卷第4 頁）所載，可知
      甲○○係於87年6 月12日以超峰快遞寄送3 台電腦至超峰
      快遞桃園站，其後「吳皇輝」於領得該3 台電腦後，即於
      同年月15日以超峰快遞郵寄前揭由華南商業銀行復興分行
      付款、發票人為「永風貿易有限公司戊○○」、發票日為
      87年6 月16日、面額為125,000 元之支票。其中87年6 月
      12日送貨單收件人簽名欄既然特別註記「※可收3 日內支
      票」，顯見「吳皇輝」於與甲○○訂購電腦時，即已約明
      「吳皇輝」支付款方式，乃於送貨單上特別註記指示超峰
      快遞員工於交貨時應注意收受貨款支票之發票日期，此核
      與一般交易常情亦無違背，自難僅因該張支票係於甲○○
      寄出貨物後3 日才收到，即認該張支票與此部分詐欺行為
      毫無關連，故辯護人前揭所辯，亦無可採。
    (六)本案事證明確，被告犯行洵堪認定。
二、查被告行為後，刑法及其施行法業於95年7 月1 日修正施行
    ，關於新舊法律變更之比較適用，原則上應就罪刑有關之共
    犯、未遂犯、想像競合犯、牽連犯、連續犯、結合犯，以及
    累犯加重、自首減輕暨其他法定加減原因（如身分加減）與
    加減例等一切情形，綜其全部罪刑之結果而為比較（最高法
    院95年第8 次刑事庭會議決議參照）。經查：
    (一)就易科罰金言之，如依修正前刑法第41條第1 項及修正前
      罰金罰鍰提高標準條例第2 條之規定，應以銀元3 百元即
      新臺幣9 百元折算1 日，惟若依修正後刑法第41條第1 項
      前段（原罰金罰鍰提高標準條例第2 條已同時刪除）之規
      定，應以新臺幣1 千元、2 千元或3 千元折算1 日，相較
      之下，應以修正前之規定較有利於被告。
    (二)刑法施行法增訂第1 條之1 ：「中華民國九十四年一月七
      日刑法修正施行後，刑法分則編所定罰金之貨幣單位為新
      臺幣。九十四年一月七日刑法修正時，刑法分則編未修正
      之條文定有罰金者，自九十四年一月七日刑法修正施行後
      ，就其所定數額提高為三十倍。但七十二年六月二十六日
      至九十四年一月七日新增或修正之條文，就其所定數額提
      高為三倍」，則刑法第339 條所規定之罰金部分，應認亦
      隨同修正，而在修正前，依罰金罰鍰提高標準條例第1 條
      前段規定罰金數額係提高10倍，是修正前後所規定之罰金
      刑最高額，經換算結果並無不同，惟因修正後刑法第33條
      第5 款已將罰金刑調整為新臺幣1 千元以上，以百元計算
      之，經比較前後規定之刑度，應以修正前之規定對被告較
      為有利。
    (三)綜上，經綜合比較前述各項法律變更之結果後，本案因修
      正後之規定並未對被告更為有利，依據刑法第2 條第1 項
      前段，應一體適用修正前刑法及修正前罰金罰鍰提高標準
      條例之規定，合先敘明。
三、核被告所為，係犯刑法第30條第1 項、第339 條第1 項詐欺
    取財罪之幫助犯（修正後刑法第30條固有若干條文文字之更
    動，亦即將「從犯」修正為「幫助犯」，將「幫助他人犯罪
    」修正為「幫助他人實行犯罪行為」，但均不影響「幫助犯
    無獨立性，必以正犯有犯罪行為之存在，始能存在」之嚴格
    從屬形式實務見解之繼續援用，故僅係文字上之修正，自無
    新舊法比較之問題，亦即無刑法第2 條第1 項規定之適用，
    依新法修正施行之日起舊法同日當然失效之法則〈中央法規
    標準法第13條、第21條規定參照〉，應逕適用現行刑法第30
    條之規定）。又刑事訴訟法第300 條所謂變更法條，係指罪
    名之變更。本件檢察官係起訴被告「共犯」刑法第339 條第
    1 項之詐欺取財罪，惟經本院審理後，認被告所為僅係「幫
    助犯」（理由詳如前述），其罪名同為「詐欺取財罪」，僅
    行為態樣有正、從之分，即無庸引用刑事訴訟法第300 條變
    更檢察官起訴之法條。此與最高法院30年上字第1574號判例
    ：「檢察官以教唆犯起訴，而法院認為正犯或從犯者，即應
    變更檢察官所引適用法條」之情形，尚屬有別（最高法院95
    年度台上字第6767號判決同此見解）。被告基於幫助之意思
    ，參與詐欺取財之構成要件以外行為，爰依刑法第30條第2
    項幫助犯之規定，按正犯之刑減輕之。又按連續幫助與幫助
    連續為不同之犯罪態樣，如基於概括犯意，多次幫助他人犯
    罪，為連續幫助，該幫助者有多次犯罪行為；如以一幫助行
    為，幫助他人連續犯罪，則為幫助連續，就幫助犯而言，僅
    有一次犯罪行為。本案被告因積欠「小海」債務無力清償，
    乃在「小海」要求下於86年12月間以個人名義分別向華南商
    業銀行復興分行及華僑銀行民生分行申請開立支票存款帳戶
    ，並於領得前揭2 銀行所發給之空白支票本後，即在各該銀
    行門口將所領空白支票本連同開戶印章交予「小海」等情，
    業經認定如前，其開戶申請支票之原因相同，開戶時間及銀
    行地點相近，領得後均立即將之交予「小海」，其領得銀行
    所發給支票本後將之交予「小海」所為雖有先後，但彼此緊
    密關連，應認係接續所為，僅評價為一個行為。其以一個提
    供支票本及開戶印章行為，幫助「小海」及所屬犯罪集團成
    員「沈正榮」、「張志榮」、「吳皇輝」等人先後向告訴人
    潘進丁、己○○、吳皇輝等人詐欺取財，仍只有一個犯罪行
    為，不構成幫助犯之連續犯，而為幫助連續。爰審酌被告犯
    罪之動機目的，智識程度，詐欺犯罪所生危害程度，及其犯
    後態度等一切情狀，量處如主文所示之刑。末查被告犯罪後
    ，中華民國九十六年罪犯減刑條例業已制定，經總統於96年
    7 月4 日公布，同月16日生效施行，被告犯罪時間既係在96
    年4 月24日以前，所犯之罪核諸中華民國九十六年罪犯減刑
    條例第2 條第1 項、第3 條等規定，合於減刑條件，依該條
    例第7 條規定，於裁判時減其宣告刑，並諭知如易科罰金之
    折算標準。
參、不另為無罪之諭知部分：
一、公訴意旨另略以：被告戊○○與謝松柏及「張志榮」共組詐
    騙集團，虛設永風貿易有限公司，共同基於意圖為自己不法
    所有之概括犯意聯絡，推由「張志榮」先為前揭犯罪事實欄
    第一段第(二)小段所示詐欺行為，再於87年5 月19向己○○偽
    稱要購買組裝電腦30部，致己○○陷於錯誤，交付樣品電腦
    2 台，「張志榮」則當場交付發票人為「永風貿易有限公司
    謝松柏」、付款人為上海商業銀行蘆洲分行、發票日為87年
    5 月19日、面額為105,000 元支票，嗣經己○○提示後，因
    均已遭拒絕往來而被退票，始知受騙。前述「張志榮」於87
    年5 月19日所為詐欺行為與犯罪事實欄第一段第(二)小段所示
    詐欺行為，均係犯刑法第339 條第1 項之詐欺取財罪，被告
    與「張志榮」及謝松柏就該2 詐欺犯罪行為成立共同正犯，
    2 罪有連續犯裁判上一罪關係，應僅論以1 罪云云。
二、按犯罪事實應依證據認定之，無證據不得認定犯罪事實；又
    不能證明被告犯罪者，應諭知無罪之判決，刑事訴訟法第15
    4 條第2 項、第301 條第1 項前段分別定有明文。所謂證據
    ，係指直接間接足以證明犯罪行為之一切證人、證物而言；
    且事實之認定，應憑證據，如未能發現相當證據，或證據不
    足以證明，自不能以推測或擬制之方法，以為裁判基礎（最
    高法院30年上字第128 號、40年臺上字第86號判例參照）。
    另認定不利於被告之事實，須依積極證據，苟積極證據不足
    為不利於被告事實之認定時，即應為有利於被告之認定，更
    不必有何有利之證據（最高法院30年上字第816 號判例參照
    ）。
三、公訴人認定被告就前揭「張志榮」於87年5 月19日所為詐欺
    行為部分，應與謝松柏及「張志榮」成立共同正犯，並與犯
    罪事實欄第一段第(二)小段所示詐欺行為有連續犯裁判上一罪
    關係，主要係以告訴人指稱：「張志榮」先後持犯罪事實欄
    第一段第(二)小段所示支票及前揭由謝松柏所簽發支票向伊佯
    稱購物，騙走電腦後，該2 支票均遭退票無法兌現等語，及
    該2 支票及退票理由單為其主要論據。然被告始終堅稱不認
    識「張志榮」、己○○及謝松柏，其提供華南商業銀行復興
    分行支票本及開戶印章予「小海」後，輾轉由自稱「張志榮
    」之人持犯罪事實欄第一段第(二)小段所示支票向己○○詐得
    電腦3 台部分，業經本院認定係犯刑法第30條第1 項、第33
    9 條第1 項詐欺取財罪之幫助犯，亦即被告與「張志榮」間
    就該部分之詐欺犯行並非共同正犯。復查無證據證明被告於
    將其向華南商業銀行復興分行支票本及開戶印章予「小海」
    時或其後，業已知悉前揭犯罪事實欄第一段第(二)小段所示支
    票已流至「張志榮」手中，且「張志榮」另已準備以前揭由
    謝松柏所簽發支票再度向己○○詐取財物，自難僅因其被害
    人及詐欺手法同一，即謂被告就前揭「張志榮」於87年5 月
    19日所為詐欺行為亦應負共同正犯或幫助犯罪責，故公訴人
    所指被告此部分共同詐欺犯行應屬不能證明，本應為無罪之
    諭知，惟因公訴人既認此部分倘成立犯罪，亦與前揭犯罪事
    實欄第一段第(二)小段所示犯行間有連續犯裁判上一罪關係，
    爰不另為無罪之諭知。
肆、檢察官移送併辦部分應退回另行處理部分：
一、臺灣臺北地方法院檢察署96年11月8 日96年度偵緝字第2367
    號移送併案意旨書移送意旨略以：「被告戊○○明知身分證
    為個人身分之證明文件，任意交予他人，極可能成為人頭而
    遭不法使用，竟仍基於幫助他人詐欺取財之不確定故意，於
    民國86年間，在臺北市○○路某公司將身分證交予姓名年籍
    不詳綽號『小海』之成年男子，嗣由該姓名年籍不詳之男子
    所屬之詐欺集團成員於89年7 月31日持戊○○之身分證向中
    華電信股份有限公司臺灣北區電信分公司臺北北區營運處申
    請室內電話00-00000000 、00-00000000 後，於聯合報上刊
    登『海王子育樂公司』、中國時報上刊登『休閒俱樂部』之
    徵才分類廣告。分別使(1)丙○○於89年11月4 日撥打000000
    00電話應徵工作，詐騙集團成員向丙○○謊稱須先繳交保證
    金，才能幫忙介紹客人，使丙○○陷於錯誤，在臺北市○○○路○段41號前交付10,500元、行動電話1 具及勞力士手錶
    1 支；(2)丁○○於89年11月7 日撥打00000000電話應徵工作
    ，詐騙集團即向丁○○訛稱工作內容為伴遊服務，必須先提
    出身份證明，才能幫忙介紹客人，使丁○○陷於錯誤，在前
    址交付其所有之中國信託信用卡（卡號:0000000000000000
    ）1 張，之後遭盜刷9,250 元及17,224元」。核被告戊○○
    所為，係犯刑法第30條第1 項、第339 條第1 項之幫助詐欺
    取財罪嫌。經辯護人到庭陳稱：前揭幫助詐欺取財行與本案
    提起公訴部分犯行屬同一案件，爰移送請求併案審理云云。
二、惟查，本案辯護人於該案96年10月31日偵訊時固稱：「86、
    87年間被告是計程車司機，經人介紹小額借款，被告跟小海
    在基隆路上一家公司借8 萬元，小海質押被告身分證，後來
    被告沒錢還，小海押被告去各銀行申請個人支票，有些銀行
    同意，有些不同意，票都被小海拿走，小海用該支票去騙錢
    ，被告之後接到刑事傳票，有去板橋開過庭，案號即87易44
    66，這些案子都是同一事實」等語（北檢96年度偵緝字第23
    67卷第38頁），惟依被告於本院97年3 月10日準備程序期日
    自稱：「我因為欠小海8 萬元，我用身分證押給他，我沒有
    錢還他，他們是兩三個人押我去華南銀行申請支票，支票申
    請後就交給他們使用」等語（本院卷(一)第72頁），及於本院
    97年10月20日準備程序陳稱：「我身分證被小海扣住，日期
    我不太記得，約是在80幾年時，就是我去申請辦理華南復興
    銀行支票之前約1 個多月左右就交給小海，之後就沒有還我
    ，後來有辦過一次補發，但又被小海拿走，第一次交付地點
    在小海公司，位於臺北市○○路上靠近信義路口附近的一棟
    大樓，第二次交付的地點是我被他們找到，在臺北市某處再
    交付，時間我不記得了」等語（本院卷(二)第19頁），可知被
    告係於向「小海」借錢之時即已交付其身分證正本作為擔保
    ，交付地點在臺北市○○路靠近信義路口附近某大樓內，隔
    了1 個月後因無力清償，始應「小海」要求前往華南商業銀
    行復興分行開戶申請支票本，此2 行為期間相差1 個月，地
    點及交付原因亦不相同，尚難評價為同一行為。至於被告雖
    稱：其申得支票交予「小海」後，曾申請補發身分證，嗣又
    於不詳時間在臺北市某處被「小海」找到，並拿走其補發之
    身分證等語，姑不論前揭用以申辦00000000、00000000號室
    內電話之身分證究係被告於哪一次交予「小海」之身分證，
    ，被告第2 次交付身分證之時間、地點及原因，因亦與其交
    付華南商業銀行復興分行支票本及開戶印章不同，仍無法評
    價為同一行為，而非起訴效力所及，本院自難併與審理。從
    而，併案意旨認定前揭併案案件與本案起訴部分屬於同一案
    件，容有誤會，爰併退由聲請併案機關另為適法處理。
據上論斷，應依刑事訴訟法第299 條第1 項前段，刑法第2 條第
1 項前段、第30條，修正前刑法第339 條第1 項、第41條第1 項
前段，罰金罰鍰提高標準條例第1 條前段、修正前同條例第2 條
，中華民國九十六年罪犯減刑條例第2 條第1 項第3 款、第7 條
、第9 條，判決如主文。
本案經檢察官顏妃琇到庭執行職務。
中    華    民    國    98    年    2     月    5     日
                  刑事第七庭  審判長法  官  潘翠雪
                                    法  官  王士珮
                                    法  官  楊明佳
以上正本證明與原本無異。
如不服本判決應於收受送達後10日向本院提出上訴書狀，並應敘
述具體理由；其未敘述上訴理由者，應於上訴期間屆滿後20日內
向本院補提理由書（均須按他造當事人之人數附繕本）「切勿逕
送上級法院」。
                                    書記官  林金良
中    華    民    國    98    年    2     月    5     日
附錄本案論罪科刑法條全文
刑法第339條
意圖為自己或第三人不法之所有，以詐術使人將本人或第三人之
物交付者，處5 年以下有期徒刑、拘役或科或併科1 千元以下罰
金。
以前項方法得財產上不法之利益或使第三人得之者，亦同。
前二項之未遂犯罰之。


司法院資訊處製作；財團法人民間司法改革基金會備份。
